【裁判字號】    89,訴,2394
【裁判日期】    900809
【裁判案由】    新型專利舉發
【裁判全文】
臺北高等行政法院判決                            八十九年度訴字第二三九四號
                              .
    原      告  甲○○
                              .
    被      告  經濟部智慧財產局
    代  表  人  陳明邦（局長）
    訴訟代理人  丙○○
                戊○○
    參  加  人  丁○○
右當事人間因新型專利舉發事件，原告不服經濟部中華民國八十九年十月二十日經（
八九）訴第00000000號訴願決定，提起行政訴訟。本院判決如左：
    主  文
原告之訴駁回。
訴訟費用由原告負擔。
    事  實
緣原告前於民國（下同）八十三年七月一日以「眼鏡鏡足之結構改良」向被告（原經
濟部中央標準局）申請新型專利（下稱系爭案），經被告編為第00000000號
審查，准予新型專利，並於公告期滿後，發給專利證書。嗣丁○○以其違反專利法第
九十七條及第九十八條第二項規定，對之提起舉發。案經被告審查，於八十九年四月
二十四日以（八九）智專三（一）○二○一六字第○八九八九○○○六七二號專利舉
發審定書為「舉發成立，應撤銷專利權」之處分。原告不服，提起訴願，遭駁回後，
遂向本院提起行政訴訟。本院因認本件撤銷訴訟之結果，丁○○之權利或法律上利益
將受損害，乃依行政訴訟法第四十二條第一項規定，裁定命丁○○獨立參加本件被告
之訴訟。茲摘敘兩造及參加人訴辯意旨如次：
甲、原告方面：
一、聲明：求為判決訴願決定及原處分均撤銷。
二、陳述：
１、按專利法第九十七條所謂創作，係指所應用之手段縱令在原理上並非前所未有之
    創作，而係運用申請前習用之技術或知識，只要在構造或裝置上不同於同類習知
    物品，又能產生某一新作用或增進該物品某種功效時，即符合新型專利之要件。
２、訴願決定以被告審定公告之第00000000號「可調整使用長度之眼鏡腳架
    結構」專利案（下稱引證案）與系爭案雖其整體結構及達成功效不同，然其擋塊
    與嵌扣塊之定位功效相同，認為系爭案確為利用引證案之習知技術於習用之彈性
    鏡足眼鏡上，為熟習此項技術者所能輕易完成。然被告卻一再忽略二案因構造上
    之差異，其可導致功效的不同，茲將二案之結構及功效差異比較說明如下：
  (1)構造上之差異：系爭案主要由一扣環軸塊２、一固定座３、一彈簧４、一螺栓５
    、一鏡足６及一掛架７等構件所組成，反觀引證案主要由銜接段及戴掛桿所
    組構而成，二案主要構件之組成完全不同。又系爭案之結構特徵係在扣環軸塊２
    之方型軸塊上套接有一固定座３，該固定座３係設由塑膠材質射出一體成型，
    其前方設一方孔，底部設一圈孔貫通上述方孔，又固定座３側邊設有一嵌
    扣塊，嵌扣塊側邊設有一斜緣320，如此，即可直接將固定座３推入鏡足６之
    容置槽，至嵌扣塊扣入嵌扣孔內固定，使固定座３嵌入容置槽後毋需再
    以其他黏著劑按合，可減低裝設成本；而反觀引證案之結構特徵在於：該銜接段
    之最後一個通孔113外側凹設有一嵌槽，其嵌槽可供戴掛桿之穿設段121
    內壁，另外突設之擋塊122於調整移位後嵌合，且擋塊122之側向平面則構成為一
    定位擋壁1221，俾使調整後之腳架可確實定位，以達到杜絕組件脫落之實用目的
    。由上述二案之構件組成及結構特徵比較可知，引證案並無揭露系爭案之扣環軸
    塊２、固定座３、彈簧４、螺栓５等構件，且鏡足６與掛架７之結構亦不相同，
    實難謂為相同之創作。
  (2)二案結構所產生之目的、功效及使用方式之差異：系爭案係藉由固定座３之嵌扣
    塊嵌設入鏡足６之嵌扣孔內，將扣環軸塊２、彈簧４及螺栓５穩固定位組設
    於鏡足６之容置槽內，使鏡足６得以於配戴時呈彈性外張及向內收合，以配合
    各種不同臉型大小配戴之眼鏡鏡足，且系爭案之彈性鏡足其固定座３之嵌扣塊
    呈單斜面，藉由其斜緣320可使固定座３順向設入鏡足６之容置槽內，當嵌扣
    塊扣設入嵌扣孔時，則固定座３可穩固定位不會自鏡足６上脫落，且無須使
    用黏著劑黏固，可使組裝更簡便、快速，且其整體構件之組裝更穩固。而反觀引
    證案，其主要係在提供一種鏡足可拉伸調整其長度之結構，主要係藉由於銜接段
    之側壁設有數通孔113相貫連，而於戴掛桿上設有卡突粒123嵌卡於銜接段
    之通孔113上，以供調整長度後定位，另於戴掛桿上設有擋塊122，係在防止戴
    掛桿向外用力拉伸時脫出銜接段。由此可知，系爭案在組裝構件時，其嵌扣
    塊即定位穩固嵌設於嵌扣孔內不會任意移動，反觀引證案，其擋塊122可隨
    戴掛桿任意移動，可見引證案之構造及組成，以及所達成之目的、功效及使用
    方式均與系爭案不同，實難謂為系爭案不具新穎性、進步性。亦即，引證案之半
    球型卡突粒係作為固定嵌合用途，系爭案之嵌扣塊係組合各種零件達到眼鏡鏡足
    結構改良之功效，雖然兩者都是使用眼鏡鏡足固定嵌合，但使用之零件構造不同
    ，應認定屬不同專利範圍。引證案的眼鏡鏡足結構只有前後伸縮的功能，而系爭
    案之眼鏡鏡足結構可左右彈性調整，配合各種不同臉型，增加眼鏡佩戴之舒適性
    ，兩者之結構截然不同，系爭案顯較引證案更具進步性。
３、新型乃對物品之形狀、構造之創作或改良，系爭案之創作在形狀、構造已如前述
    ，乃不同於引證案，明顯為不同之結構組件，況新型並不僅以某部分之構造而論
    斷其整體專利之創作性，應以整體構造之功效審定，此由行政法院（現改制為最
    高行政法院）八十六年度判字第二六九六號判決：「依照專利法第十九條規定之
    解釋，即使是相同物品，只要用於不同用途，仍可構成不同專利要件．．」可證
    。系爭案無論就問題之解決、構造組合之空間型態或功效性而言，皆符合新型專
    利之要件，至於該項技藝是否簡易，無法作為審查之依據，引證案非為一完整之
    證據，實不足以採信，而系爭案確有改良之進步功效，絕對符合新型專利要件。
４、況新型專利有別於發明專利，因新型專利縱其技術思想並非全新而為習用知識之
    轉用，只要在構造或裝置上可較同類習知物品具有進步功效之改善，其具進步性
    自不容否認，故以不同構造，以期達到相同之目的與功效者，仍不失新穎性。若
    以不同之設計而產生更佳之效果，則其價值更高，但以不同設計可達相同之效果
    ，即使無特殊效果之產生，亦不能否定其創作性與新穎性。
５、被告認為系爭案為熟習該項技術者運用既有技術知識所能輕易完成，認不符新型
    專利要件，而予舉發成立，撤銷系爭案之專利，然被告卻一再忽略系爭案與引證
    案之結構差異，以及系爭案係針對習用結構之缺失善加改進，使構成組件更具產
    業價值，而具進步之功效。
乙、被告方面：
一、聲明：求為判決駁回原告之訴，訴訟費用由原告負擔。
二、陳述：
１、按凡對物品之形狀、構造或裝置之創作或改良，而可供產業上利用者，得依法申
    請取得新型專利，固為專利法第九十七條及第九十八條第一項所明定。惟其新型
    如係運用申請前既有之技術或知識，而為熟習該項技術者所能輕易完成且未能增
    進功效時，仍不得申請取得新型專利，復為同法第九十八條第二項所規定。
２、參照系爭案圖式第三圖，其特徵在於方型軸塊上套接有一固定座，該固定座係
    設由塑膠材質射出一體成型，其前方設有一方孔，底部設一圓孔貫通上述方孔，
    又固定座側邊設有一嵌扣塊，嵌扣塊側邊設有一斜緣，如此，即可直接將固定
    座推入容置槽，至嵌扣塊扣入嵌扣孔內固定，使固定座嵌入容置槽後毋需再以
    其他黏著劑接合，可減低裝設成本，此即為系爭案創作特徵所在。復參照引證案
    圖式第一圖及其申請專利範圍之記載，該戴掛桿係概呈「形適合戴掛之弧狀板鉤
    體」，其前端部置設有一穿設段，於穿設段之內壁突設有一呈半球型之卡突粒
    122 ，其特徵在於：該銜接段之最後一個通孔外側凹設有一嵌槽，其嵌槽可供戴
    掛桿之穿設段內壁，另外突設之擋塊於調整移位後嵌合，且擋塊之側向平面則構
    成為一定位擋壁，俾使調整後之腳架可確實定位，以達到杜絕組件脫落之實用目
    的。故引證案之半球型卡突粒122與系爭案之設有斜緣之嵌扣塊結構上相同，
    又系爭案所稱毋需再以其他黏著劑接合部分，在引證案中亦有揭露，益證原處分
    審定舉發成立，洵無不合。
３、系爭案按其創作說明及申請專利範圍之記載，並參照所指習知技術圖示一、二，
    係採用習用彈性鏡足眼鏡之固定座，而習知部分係為需以黏著劑黏著固定於鏡足
    容置槽，系爭案則改以固定座側邊設有側邊斜緣之嵌扣塊，可直接嵌扣於鏡足容
    置槽，毋需再以黏著劑黏著之技術內容，達成其簡化組裝之功效為其創作目的，
    參照系爭案申請專利範圍及圖示，系爭專利之特徵僅在於固定座，而該項專利特
    徵係屬習知之技術。惟引證案係在藉鏡架伸縮調整眼鏡之長度，其整體結構及達
    成功效雖與系爭案有所不同，然其眼鏡腳架之戴掛桿設有突出之擋塊，該擋塊側
    向平面為一定位擋壁，以嵌合定位於銜接段內壁通孔，達到確實定位之功效，與
    系爭案所揭露之技術內容及達成簡化組裝之功效係為相同，故系爭案確為利用引
    證案之習知技術於習用之彈性鏡足眼鏡上，為熟習該項技術者所能輕易完成，功
    效亦可預期，不具進步性，不符合新型專利之要件。
４、由系爭案申請專利範圍所述，將扣環軸塊列於其特徵之前，顯已自認為習知者，
    不具新穎性。系爭案申請專利範圍主要創作特徵之結構與所欲達成之功效，與引
    證案之特徵並無二致，雖原告主張系爭案可以達到左右彈性調整，配合各種不同
    臉型，增加眼鏡佩戴之舒適性等功效，惟此乃系爭專利特徵之前的習知技術部分
    ，不具新穎性，亦非其創作特徵，無法執為系爭案應核准專利之論據，原告之主
    張，顯有誤解。
丙、參加人方面：
    參加人未到場，亦未提出書狀為陳述。
    理  由
一、按凡對於物品之形狀、構造或裝置之創作或改良，且可供產業上利用之新型，固
    得依專利法第九十七條及第九十八條第一項規定申請取得新型專利。惟新型如係
    運用申請前既有之技術或知識，而為熟習該項技術者所能輕易完成且未能增進功
    效時，雖無同法第九十八條第一項所列情事，仍不得申請取得新型專利，同法第
    九十八條第二項復定有明文。
二、本件原告前於八十三年七月一日以「眼鏡鏡足之結構改良」向被告申請新型專利
    ，經被告編為第00000000號審查，准予新型專利，並於公告期滿後，發
    給專利證書。嗣參加人以其違反專利法第九十七條及第九十八條第二項規定，檢
    具引證案，對之提起舉發。案經被告審查，為舉發成立，應撤銷專利權之審定。
    原告不服，循序起訴謂引證案並無揭露系爭案之扣環軸塊、固定座、彈簧、螺栓
    等構件，且鏡足與掛架之結構亦不相同，實難謂為相同之創作，而引證案之半球
    型卡突粒係作為固定嵌合用途，系爭案之嵌扣塊則組合各種零件達到眼鏡鏡足結
    構改良之功效，兩者雖皆使用眼鏡鏡足固定嵌合，但使用之零件構造不同，應認
    屬不同專利範圍，引證案的眼鏡鏡足結構只有前後伸縮的功能，而系爭案之眼鏡
    鏡足結構可左右彈性調整，配合各種不同臉型，增加眼鏡佩戴之舒適性，兩者之
    結構截然不同，所達成之目的、功效及使用方式均有不同，實難謂系爭案不具新
    穎性及進步性云云。惟查：
１、原告於八十三年七月一日以系爭案係包含有一扣環軸塊，前端縱向設一扣孔，末
    端係設為方型軸塊，方型軸塊內設有一螺孔；一螺栓，係螺接於方型軸塊上，末
    端設為螺栓頭，前端設有螺紋體；一彈簧，係套接於螺栓上；一鏡足，係樞接於
    鏡框後方，前端凹設有一容置槽，容置槽側邊設有一扣孔；其特徵在於方型軸塊
    上套接有一固定座，該固定座係設由塑膠材質射出一體成型，其前方設一方孔，
    底部設一圓孔貫通上述方孔，又固定座側邊設有一嵌扣塊，嵌扣塊側邊設有一斜
    緣；如此，即可直接將固定座推入容置槽，至嵌扣塊扣入嵌扣孔內固定，使固定
    座嵌入容置槽後毋需再以其他黏著劑接合，可減低裝設成本等情，向被告申請新
    型專利。引證案則係八十三年五月十一日審定公告之第00000000號「可
    調整使用長度之眼鏡腳架結構」專利案，為一種可調整使用長度之眼鏡鏡架結構
    ，係由銜接段及戴掛桿組構而成，該戴掛桿係概呈「形適合戴掛之弧狀板鉤體」
    ，其前端部置設有一穿設段，於穿設段之內壁突設有一呈半球型之卡突粒，其特
    徵在於：該銜接段之最後一個通孔外側凹設有一嵌槽，其嵌槽可供戴掛桿之穿設
    段內壁，另外突設之擋塊於調整移位後嵌合，且擋塊之側向平面則構成為一定位
    擋壁，俾使調整後之腳架可確實定位，以達到杜絕組件脫落之實用目的。
２、有關原告所主張系爭案之眼鏡鏡足結構可左右彈性調整，配合各種不同臉型，增
    加眼鏡佩戴之舒適性乙節，已見諸於系爭案創作說明之習知部分（．．．習知之
    彈性鏡足，大都如第一、二圖所示，其係先將扣環軸塊設入固定座內，次將螺栓
    穿過彈簧及固定座．．．並以適量的黏著劑，注入鏡足左側之圓孔中，使固定座
    固設於鏡足之容置槽內．．．如此，即可使配戴時「鏡足具有向外彈性外張」之
    效果），而非系爭案申請專利範圍之主要特徵，是原告所訴，顯屬對於系爭案之
    專利範圍有所誤解。
３、系爭案按其創作說明及申請專利範圍之記載，並參照所指習知技術第一圖、第二
    圖之圖示，係採用習用彈性鏡足眼鏡之固定座，習知部分需以黏著劑黏著固定於
    鏡足容置槽，系爭案則改以固定座側邊設有側邊斜緣之嵌扣塊，可直接嵌扣於鏡
    足容置槽，毋需再以黏著劑黏著之技術內容，達成其簡化組裝之功效，為其創作
    特徵及目的。引證案則係藉鏡架伸縮調整眼鏡之長度，其整體結構及達成功效雖
    與系爭案有所不同，然其眼鏡腳架之戴掛桿設有突出之擋塊，該擋塊側向平面為
    一定位擋壁，以嵌合定位於銜接段內壁通孔，達到確實定位之功效，與系爭案所
    揭露之技術內容，及所欲達成簡化組裝之功效係為相同。引證案之半球型卡突粒
    ，與系爭案之設有斜緣之嵌扣塊結構上相同，系爭案所稱毋需再以其他黏著劑接
    合部分，在引證案中亦有揭露，故系爭案確為利用引證案之習知技術於習用之彈
    性鏡足眼鏡上，為熟習該項技術者所能輕易完成，功效亦可預期，不具進步性，
    不符合新型專利之要件。
三、以上各情，業經被告答辯及訴願決定予以指明，並有相關資料附原處分卷可供比
    對參酌。是被告以系爭案不具進步性為由，為本案舉發成立，應撤銷專利權之審
    定，徵諸首開規定，洵屬有據，訴願決定予以維持，亦無違誤。原告起訴意旨，
    難謂有理，應予駁回。
據上論結，本件原告之訴為無理由，爰依行政訴訟法第九十八條第三項前段，判決如
主文。
中    華    民    國      九十      年      八        月       九       日
                              臺 北 高 等 行 政 法 院  第 三 庭
                                          審 判 長 法  官  徐瑞晃
                                                   法  官  李得灶
                                                   法  官  曹瑞卿
右為正本係照原本作成。
如不服本判決，應於送達後二十日內，向本院提出上訴狀並表明上訴理由，如於本判
決宣示後送達前提起上訴者，應於判決送達後二十日內補提上訴理由書（須按他造人
數附繕本）。
中    華    民    國      九十      年      八        月       九       日
                                                   書記官  方偉皓


司法院資訊處製作；財團法人民間司法改革基金會備份。
